臺灣新北地方法院三重簡易庭民事判決
　　　　　　　　　　　　　　　　　　109年度重簡字第842號
 
原　　　告　陳丕文　


訴訟代理人　陳文元律師
複　代理人　陳哲民律師
被　　　告　陳麗詠　

訴訟代理人　李慶峰律師
　　　　　　徐亦安律師
上列當事人間請求分割共有物事件，於民國110 年9 月16日言詞
辯論終結，本院判決如下：
    主  文
一、兩造共有如附表一所示未保存登記建物，由原告單獨取得，
    並由原告補償被告新臺幣85萬3,985 元。
二、訴訟費用由兩造各負擔二分之一。
    事  實  及  理  由
一、原告起訴主張：
（一）兩造共有如附表一所示未保存登記建物（下稱系爭建物）
      ，應有部分各二分之一，而原告前於民國94年12月16日經
      拍賣取得系爭建物應有部分二分之一以及系爭建物所座落
      土地（即新北市○○區○○段000 ○000 ○000 ○000 ○
      地號土地，以下合稱系爭土地）之全部所有權。又兩造就
      系爭建物未訂有不分割之契約，且無因法令限制不許分割
      之情形，亦無因使用目的有不能分割之情事，請求依民法
      第823 、824 條准予分割系爭建物，並先位主張原物分割
      ，由原告取得系爭建物，並依系爭建物實際價值補償被告
      ，惟系爭土地係原告所有，被告占有使用系爭土地，原告
      得依法對其主張相當於租金之不當得利，經兩者相互地銷
      後，原告應毋庸再給付被告任何補償金；如原物分配顯有
      困難，則備位請求准予變價分割，並將變價後之價金依兩
      造之應有部分比例分配。
（二）系爭建物及系爭土地拍賣時，係因被告配偶陳昌軒所有房
      屋及基地併附拍賣，並不符合優先購買權之要件，法院未
      通知其行使優先購買權，依法並無違誤。至就系爭土地及
      建物遭拍賣之原因是否係因被告配偶遭建商所騙、系爭建
      物是否修繕，亦與原告及本件分割共有物之爭訟無關。再
      者，拍賣公告並未記載系爭建物有分管協議，原告亦否認
      兩造間有分管協議存在。
（三）聲明：
      《先位聲明》
      請准就兩造共有之系爭建物為分割，並全部分配與原告。
      《備位聲明》
      請准就兩造共有之系爭建物為分價分割，所得金額由兩造
      依二分之一比例分配價金。
二、被告答辯：
（二）系爭建物目前是被告的配偶陳昌軒和女兒居住，如將系爭
      建物原物分配予原告，被告一家將流離失所；且系爭建物
      係由被告的公公興建、是被告公公留給陳昌軒的，當時是
      遭建商所騙才使系爭建物及系爭土地遭到拍賣，又拍賣當
      時並未通知陳昌軒優先承買，程序上已有瑕疵。被告一家
      對系爭建物情感連結深厚，請求將系爭建物原物分配與被
      告，被告願以鑑定報告所載金額新臺幣（下同）62萬3,43
      5 元補償原告。
（二）原告於95年取得系爭建物，迄至108 年始提起本件訴訟，
      應認針對系爭建物之使用、收益，兩造間已成立默示之分
      管契約，原告請求相當於租金之不當得利，於法無據，縱
      原告得請求相當於租金之不當得利其計算方式亦有未當等
      語。
（三）聲明：原告之訴駁回。
三、不爭執事項：
（一）系爭建物（未辦保存登記），及所坐落之系爭土地，前經
      本院94年度執字第19480 號執行事件拍賣，由原告得標買
      受後取得系爭建物權利範圍1/2 及系爭土地全部之所有權
      。
（二）被告為系爭建物權利範圍1/2 之共有人。
四、本院之判斷：
（一）按各共有人得隨時請求分割共有物。但因物之使用目的不
      能分割或契約訂有不分割之期限者，不在此限，民法第82
      3 條第1 項定有明文。經查，系爭建物為兩造所共有，應
      有部分各二分之一，為兩造所不爭執。又原告主張系爭建
      物於各共有人間並無不能分割之協議，系爭建物亦無依其
      使用目的或法令不能分割情事等節，既經被告於本件訴訟
      中答辯求為將系爭建物原物分割予其所有，堪認兩造間確
      無不能分割之協議，且於提起本件訴訟前，也未能達成分
      割協議，故原告提起本件訴訟，自屬有據。
（二）共有物之分割，依共有人協議之方法行之。分割之方法不
      能協議決定，或於協議決定後因消滅時效完成經共有人拒
      絕履行者，法院得因任何共有人之請求，命為下列之分配
      ：一、以原物分配於各共有人。但各共有人均受原物之分
      配顯有困難者，得將原物分配於部分共有人。二、原物分
      配顯有困難時，得變賣共有物，以價金分配於各共有人；
      或以原物之一部分分配於各共有人，他部分變賣，以價金
      分配於各共有人。以原物為分配時，如共有人中有未受分
      配，或不能按其應有部分受分配者，得以金錢補償之。共
      有人相同之數不動產，除法令另有規定外，共有人得請求
      合併分割第824 條第1 項、第2 項、第3 項、第5 項分別
      定有明文。又按分割共有物究以原物分割或變價分割為適
      當，法院應斟酌當事人意願、共有物之使用情形、經濟效
      用及全體共有人之利益等情形而為適當之分割，不受共有
      人所主張分割方法之拘束。另按共有物之分割，無論為原
      物分割或變價分割，原則上均應按應有部分之比例分配於
      各共有人。經查，系爭建物為兩造共有，原告起訴請求分
      割共有物，以將系爭建物原物分割予其所有，因原告為系
      爭建物坐落土地之所有權人，將系爭建物原物分配予原告
      ，得使系爭建物與坐落土地所有權合歸於一人所有；被告
      雖亦主張將系爭建物分予伊單獨所有，並稱願以鑑定價格
      之二分之一，即62萬3,435 元補償原告，本院審酌被告所
      提之分割方式，將使系爭建物與系爭土地之所有權人分歸
      二人所有，不僅不利於不動產之經濟效益，兩造未來亦恐
      因此分割方式產生糾紛。本院認將系爭建物分歸原告取得
      之分割方法，可簡化系爭建物之共有關係，使系爭房地之
      所有權人合一，更利於土地整體規畫利用，達其經濟效益
      之目的，並由原告對被告為適當之金錢補償，應屬妥適。
（三）按關於共有物之分割，如依原物之數量按應有部分之比例
      分配，價值不相當，而須以金錢補償時，應依原物之總價
      值，按各共有人應有部分比例算出其價值，再與各共有人
      實際分得部分之價值相較，由分得價值較高之共有人，就
      其超出應有部分價值之差額部分，對分得價值較低之共有
      人全體為補償，並依各該短少部分之比例，定其給付金額
      ，方為公允。又所謂金錢補償，係指依原物市場交易之價
      格予以補償而言，法院並應本於職權綜合各共有人之利益
      、審酌一切情狀以為定奪（最高法院90年度台上字第1245
      號、87年度台上字第2071號、103 年度台上字第1539號民
      事判決意旨可參）。關於前開分割方式原告應補償被告之
      金額，經本院囑託天易不動產估價師聯合事務所進行估價
      ，以成本法、收益法為評估方法，所求得之成本價格約為
      30萬8,360 元、收益價格為187 萬2,541 元，並決定以成
      本法40% 之權重、收益法60% 權重，決定系爭建物之標的
      總價為124 萬6,870 元，有該不動產估價報告存卷可憑（
      本院卷一第180 、181 頁）。本院審酌該估價報告書鑑定
      系爭建物係依據不動產估價技術規則相關規定，考量因無
      法直接開發及無比較案例等限制，僅蒐集近鄰及類似地區
      不動產交易及租賃之比較標的，採收益法勘估收益價格，
      並採成本法求取成本價格，足以代表市場行情，尚屬合理
      ，且本件負責鑑價人員領有不動產估價師證書，亦非由兩
      造片面選定，當無偏頗不實之虞，堪認可採。職是，系爭
      建物之價格為124 萬6,870 元，依雙方應有部分各二分之
      一計算後，由原告單獨取得應找補之金額為62萬3,435 元
      （元以下四捨五入）。
（四）被告主張其於105 年曾就系爭建物進行重大修繕支出85萬
      元等語，並提出修繕收據在卷可參（本院卷一第243 頁）
      。參酌被告所提修繕收據上所載修繕「更新鐵屋」、「外
      牆壁加強加柱」等項目，所修繕之建材以附合於系爭建物
      ，且此一更新工程及加固工項，亦有助提升系爭建物效用
      及其市場交易價格，系爭建物分予原告單獨取得後，系爭
      建物歸由原告使用，被告就系爭建物所進行之重大修繕利
      益，亦將歸予原告。而鑑定報告內對系爭建物更新鐵皮及
      加強工程，均未有記載及評估，本院認就原告找補被告之
      金額，應將前揭更新加固工程為系爭建物所提升之價值一
      併考量加以計算。依被告所提之修繕收據，與系爭建物更
      新加固工程有關之金額計為70萬4,000 元（計算式：拆除
      150,000 元+ 更新鐵屋496,000 元+ 外牆壁加強加柱58,0
      00元=704,000元）又系爭建物係以鐵皮更新，修繕迄今已
      使用約5 年，依財政部公布之固定資產耐用年數表記載，
      金屬建造（有披覆處理）之住宅用房屋，耐用年數為20年
      ，故更新鐵屋及外牆壁加強加柱經計算折舊後，價值為31
      萬1,099 元（折舊計算式詳如附表二），而拆除項目係純
      工資不需計算折舊，因此被告所為重大修繕項目經折舊後
      之金額總計為46萬1,099 元，依雙方應有部分各二分之一
      計算後，兩造各支出23萬0,550 元。綜上，原告應補償被
      告之金額為85萬3,985 元【計算式：623,435 元＋230,55
      0 元=853,985 元】。
（五）至原告雖另主張因被告占有使用系爭建物，其得對被告主
      張相當於租金之不當得利，經與應補償被告之金額互為抵
      銷後，已無庸再給付被告任何金額等情。而被告則抗辯兩
      造間存在默示分管協議，主張其得無償使用系爭建物，而
      毋需給付原告相當於租金之不當得利云云。經查：
    1.按共有物分管之約定，不以訂立書面為要件，亦不以共有
      人明示之意思表示為限，共有人默示之意思表示，亦包括
      在內，倘共有人間實際上劃定使用範圍，對各自占有管領
      之部分，互相容忍，對於他共有人使用、收益，各自占有
      之土地，未予干涉，已歷有年所，即非不得認有默示分管
      契約之存在（最高法院83年度台上字第1377號、87年度台
      上字第1359號裁判要旨參照）。然該默示分管契約之成立
      ，需以全體共有人間有實際上約定一定之使用範圍而彼此
      互不干涉為前提。且所謂默示之意思表示，係指依表意人
      之舉動或其他情事，足以間接推知其效果意思者而言，若
      單純之沉默，則除有特別情事，依社會觀念可認為一定意
      思表示者外，不得謂為默示之意思表示（同院29年上字第
      762 號判例參照）。被告雖辯稱兩造間存有默示之分管協
      議云云，為原告所否認。而單純之沈默，除有特別情事，
      依社會觀念可認為一定意思表示，或經法律明定視為已有
      某種意思表示者，不得謂為默示之意思表示，且單純之沈
      默，與默許同意之意思表示不同，對無權占有人之使用未
      加異議，僅單純沈默而未為制止者，不生任何法律效果，
      亦非默許同意繼續使用，且於默示分管契約之情形下，應
      以全體共有人皆各自占有共有物為前提，倘僅部分共有人
      占有不動產，便難僅以其他未占共有物之共有人單純沉默
      ，逕認全體共有人間已有默示分管契約之合致，且原告單
      純就被告使用系爭建物不為異議或反對之表示，可合理推
      知之原因甚多，縱認系爭建物有由被告長期占有使用之事
      實，亦無法必然推論出原告單純沈默即是默示同意而成立
      默示分管契約，是被告所辯，自難遽採。
    2.原告雖主張得以對被告請求之相當於租金之不當得利，抵
      銷應找補被告之補償金，惟裁判分割共有物屬形成判決，
      必須分割判決確定始生共有關係終止及各自取得分得部分
      所有權之效力，而原物分配及補償金錢已合併為分割方法
      之一種，兩者有不可分割之關係，另依民法第824 條之1
      第3 、4 項規定，應受補償之共有人，就補償之金額於補
      償義務人分得之不動產，有抵押權，並準用民法第881 條
      第1 、2 項之規定。是在本件分割共有物判決確定，且原
      告取得系爭建物之所有權以前，被告尚未能取得補償金債
      權，且此補償金屬於分割方法內容之一，與原物分配不可
      分割，性質上自不宜將補償金視為單純之金錢債權持以抵
      銷，原告主張將上開不當利債權與本件分割方案中之補償
      金相抵銷，即非適法。
（六）綜上所述，原告依民法第823 條第1 項規定，訴請分割系
      爭房地，為有理由，且以系爭建物原物分割分歸原告單獨
      取得，並由原告以85萬3,985 元金錢補償被告之分割方法
      為妥適，爰判決如主文第一項所示。
五、本件判決基礎之事證已臻明確，兩造其餘之攻擊防禦方法及
    所舉證據，經審酌後核與判決結果不生影響，爰不一一論列
    。
六、末按因共有物分割、經界或其他性質上類似之事件涉訟，由
    敗訴當事人負擔訴訟費用顯失公平者，法院得酌量情形，命
    勝訴之當事人負擔其一部，民事訴訟法第80條之1 定有明文
    。蓋分割共有物事件，本質上並無訟爭性，兩造本可互換地
    位，由任一共有人起訴請求分割，均無不可。而定共有物分
    割之方法，可由法院自由裁量，為適當之分配，不受任何共
    有人主張之拘束，並係以請求分割共有物之形成權為訴訟標
    的，當事人所提出之分割方法，僅係供法院之參考，實質上
    並無所謂何造勝訴、敗訴之問題，倘由一造負擔全部費用，
    顯有失公平，本院酌量兩造之情形，認本件訴訟費用應由兩
    造各按其就系爭建物之權利範圍比例即各二分之一分攤訴訟
    費用，方屬公允，爰諭知如主文第2 項所示。
七、訴訟費用負擔之依據：民事訴訟法第80條之1 。
中    華    民    國   110    年    9     月    30    日
                  臺灣新北地方法院三重簡易庭
                      法      官  王凱俐
以上正本係照原本作成。
如不服本判決，應於送達後20日內，向本院提出上訴狀並表明上
訴理由，如於本判決宣示後送達前提起上訴者，應於判決送達後
20日內補提上訴理由書（須附繕本）。
中    華    民    國   110    年    9     月    30    日
                      書  記  官  林穎慧
 
 
【附表一】
 ┌──┬───────┬──────┬───────┬──┬──────────────┐
 │編號│建號          │基地坐落    │建物門牌      │房屋│建物面積                    │
 │    │              │            │              │層數│                            │
 ├──┼───────┼──────┼───────┼──┼──────────────┤
 │1   │新北市○○區  │新北市○○區│新北市○○區  │1層 │(1)、總面積31.32平方公尺    │
 │    │○○段0000建號│○○段000、 │○○街000號   │    │(2)、層次面積：             │
 │    │              │000地號     │              │    │一層：31.32平方公尺         │
 ├──┼───────┼──────┼───────┼──┼──────────────┤
 │2   │新北市○○區  │新北市○○區│新北市○○區  │2層 │(1)、總面積70.38平方公尺    │
 │    │○○段0000建號│○○段000、 │○○街000號   │    │(2)、層次面積：             │
 │    │              │000地號     │              │    │    一層：35.19平方公尺     │
 │    │              │            │              │    │    二層：35.19平方公尺     │
 ├──┼───────┼──────┼───────┼──┼──────────────┤
 │3   │新北市○○區  │新北市○○區│新北市○○區  │2層 │(1)、總面積72.76平方公尺    │
 │    │○○段0000建號│○○段000、 │○○街000號   │    │(2)、層次面積：             │
 │    │              │000地號     │              │    │    一層：36.38平方公尺     │
 │    │              │            │              │    │    二層：36.38平方公尺     │
 └──┴───────┴──────┴───────┴──┴──────────────┘    
【附表二】
折舊時間           金額
第1年折舊值        554,000×0.109=60,386
第1年折舊後價值    554,000-60,386=493,614
第2年折舊值        493,614×0.109=53,804
第2年折舊後價值    493,614-53,804=439,810
第3年折舊值        439,810×0.109=47,939
第3年折舊後價值    439,810-47,939=391,871
第4年折舊值        391,871×0.109=42,714
第4年折舊後價值    391,871-42,714=349,157
第5年折舊值        349,157×0.109=38,058
第5年折舊後價值    349,157-38,058=311,000